ACORDAO-COMPLETO-2337780

ACÓRDÃO 2945/2019 ATA 13/2019 - SEGUNDA CÂMARA

VISTO, relatado e discutido este processo de tomada de contas especial instaurada pela pelo Ministério da Indústria, Comércio Exterior e Serviços (MDIC) , em decorrência da não consecução dos objetivos pactuados no Convênio 100/2010 (Peça 1, p. 72-79) , celebrado entre o referido ministério e o município de Amorinópolis/GO, tendo por objeto " a construção de um barracão industrial".
ACORDAM os Ministros do Tribunal de Contas da União, reunidos em Sessão da Segunda Câmara, ante as razões expostas pelo relator, em:
9.1. considerar revéis o Sr. João Martins Ferreira (CPF XXX.257.211-XX) e a empresa JDR Construtora Ltda. (CNPJ 10.910.519/0001-60) , em atenção ao disposto no art. 12, § 3º, da Lei 8.443/1992;
9.2. julgar irregulares as contas do Sr. João Martins Ferreira (CPF XXX.257.211-XX) e da empresa JDR Construtora Ltda. (CNPJ 10.910.519/0001-60) , com fundamento nos arts. 1º, inciso I, 16, inciso II, 18, caput, e 23, inciso II, da Lei 8.443/1992 c/c os arts. 1º, inciso I, e 208 e 214, inciso II, do Regimento Interno do TCU e condená-los, solidariamente, ao pagamento da quantia a seguir especificada, com a fixação do prazo de quinze dias, a contar da notificação, para comprovar, perante o Tribunal (art. 214, inciso III, alínea "a", do Regimento Interno) , o recolhimento da dívida aos cofres do Tesouro Nacional, atualizada monetariamente e acrescida dos juros de mora, calculados a partir da data discriminada, até a data do recolhimento, na forma prevista na legislação em vigor:
	Tipo de Operação
	Data da Ocorrência
	Valor Original (R$) 

	Débito
	10/04/2014
	7.740,48

	Débito
	16/03/2015
	23.233,45

	Débito
	27/03/2015
	14.304,06

	Crédito
	14/04/2016
	15.558,73

9.3. aplicar aos responsáveis indicados no subitem anterior multa no valor de R$ 15.000,00 (quinze mil reais) , com fundamento no art. 57 da Lei 8.443/1992 c/c o art. 267 do Regimento Interno, fixando-lhes o prazo de 15 (quinze) dias, a contar da notificação, para que comprovem o recolhimento da dívida ao Tesouro Nacional, atualizada monetariamente na data do efetivo recolhimento, se for paga após o vencimento, na forma da legislação em vigor;
9.4. julgar regulares com ressalva as contas do Sr. Silvio Isac de Souza (CPF XXX.803.381-XX) , com fundamento nos arts. 1º, inciso I, 16, inciso II, 18, caput, e 23, inciso II, da Lei 8.443/1992 c/c os arts. 1º, inciso I, e 208 e 214, inciso II, do Regimento Interno do TCU, dando-se lhe quitação;
9.5. autorizar, desde logo, com amparo no art. 28, inciso II, da Lei 8.443/1992, a cobrança judicial das dívidas, caso não atendidas as notificações;
9.6. autorizar, nos termos do art. 26 da Lei 8.443/1992, o parcelamento das dívidas em até 36  (trinta e seis) parcelas mensais e sucessivas, atualizadas monetariamente até a data do pagamento, esclarecendo aos responsáveis que a falta de pagamento de qualquer parcela importará no vencimento antecipado do saldo devedor (art. 217, § 2º, do Regimento Interno do TCU) , sem prejuízo das demais medidas legais; e
9.7. dar ciência desta deliberação ao Procurador-Chefe da Procuradoria da República em Goiás, com fundamento no art. 16, § 3º, da Lei 8.443/1992, c/c o § 6º do art. 209 do Regimento Interno.
9.8 dar ciência desta deliberação ao Ministério da Indústria, Comércio Exterior e Serviços e aos responsáveis

Tomada de contas especial instaurada  em decorrência da não consecução dos objetivos pactuados em convênio que teve por objeto  a construção de um barracão industrial.

Segunda Câmara

Prefeitura Municipal de Amorinópolis - GO.

3. Interessados/Responsáveis:
3.1. Interessado: Secretaria-executiva do Ministério da Indústria, Comércio Exterior e Serviços (00.394.478/0001-43)
3.2. Responsáveis: Jdr Construtora e Agropecuaria Ltda (10.910.519/0001-60); João Martins Ferreira (XXX.257.211-XX); Silvio Isac de Souza (XXX.803.381-XX).

13.1. Ministros presentes: Ana Arraes (Presidente), Augusto Nardes (Relator), Aroldo Cedraz e Raimundo Carreiro.
13.2. Ministros-Substitutos presentes: Marcos Bemquerer Costa e André Luís de Carvalho.

ACORDAO-COMPLETO-2525411

Acórdão de Relação 801/2022 - Segunda Câmara

Acórdão de Relação

ACORDAO-COMPLETO-2440520

Acórdão de Relação 12635/2020 - Segunda Câmara

AUGUSTO NARDES

Trata-se de tomada de contas especial instaurada pelo Ministério da Indústria, Comércio Exterior e Serviços (MDIC) contra os Srs. Silvio Isac de Souza (CPF XXX.803.381-XX) , ex-prefeito (gestão 2009/2012) , João Martins Ferreira (CPF XXX.257.211-XX) , ex-prefeito (gestão 2013/2016) , e contra a empresa JDR Construtora Ltda. (CNPJ 10.910.519/0001-60) , em razão da não consecução dos objetivos pactuados no Convênio 100/2010 (Peça 1, p. 72-79) , celebrado entre o referido ministério e o município de Amorinópolis/GO, tendo por objeto " a construção de um barracão industrial".
2. 	A Secretaria de Controle Externo de Tomada de Contas Especial aprovou instrução final de mérito cujo teor se transcreve em seguida, com ajustes de forma (peça 39) :
 (...) 
"HISTÓRICO
 O Convênio foi assinado pelo Sr. Silvio Isac de Souza (CPF XXX.803.381-XX) , prefeito à época (gestão 2009/2012) , na data de 30/12/2010 (Peça 1, p. 72-79) . Porém, a aplicação dos recursos alcançou, também, a gestão seguinte. O Convênio vigeu, inicialmente, no período de 30/12/2010 a 30/12/2011 (Peça 1, p. 78) , com o prazo de sessenta dias para apresentação da prestação de contas. Porém, após aditivos, o contrato teve sua vigência estipulada, por último, até 31/12/2014 (Peça 2, p. 20-21) .
Em função do atraso na liberação dos recursos, a vigência do convênio foi prorrogada de ofício para 30/12/2012 (Peça 1, p. 178) ; e posteriormente, para 20/5/2013. Os demais aditivos ao contrato de repasse foram assinados pelo Sr. João Martins Ferreira (CPF XXX.257.211-XX) , prefeito à época (gestão 2013/2016) : prorrogando a vigência do contrato para 20/5/2014 (Peça 1, p. 210-211) ; e, por fim, prorrogando a vigência do contrato para 31/12/2014 (Peça 2, p. 20-21) . 
Os recursos previstos para implementação do objeto foram orçados no valor total de R$ 257.826,53 (Peça 1, p. 74) ; com repasse de R$ 252.670,00 pela concedente e contrapartida prevista de R$ 5.156,53. Os recursos foram transferidos mediante a seguinte ordem bancária 2012OB800368 (Peça 1, p. 182) na data de 17/5/2012. 
De acordo com o Relatório do Tomador de Contas Especial - TCE 3/2016, datado de 18/7/2016 (Peça 2, p. 129-137) e de acordo com o Relatório de Auditoria 919/2016 (Peça 2, p. 142-144) , proveniente da Secretaria Federal de Controle Interno, os responsáveis estão em débito com a Fazenda Nacional, em razão da execução parcial do objeto e da não consecução dos objetivos pactuados, com base no Relatório de Vistoria de Obra, datado de 13/5/2016 (Peça 2, p. 98-101) e no Parecer Financeiro DICOV/CCONV/CGRL/SPOA/SE/MDIC 7/2016, datado de 8/6/2016 (Peça 2, p. 117-119) . 
Diante disso, a Secretaria Federal de Controle Interno certificou a irregularidade das contas (Peça 2, p. 145) , acompanhado pelo parecer do dirigente do órgão de Controle Interno, tendo o Ministro de Estado da Indústria, Comércio Exterior e Serviços Substituto, Sr. Marcos Jorge de Lima, registrado o conhecimento das conclusões daquele órgão de controle interno (Peça 2, p. 151) .
Secex-GO
Na instrução anterior (Peça 3 - item 22) , concluiu-se que não ficou comprovada a boa e regular aplicação dos recursos federais repassados ao município, por diversos apontamentos feitos tanto no Relatório de Vistoria de Obra, datado de 13/5/2016, quanto no Parecer Financeiro DICOV/CCONV/CGRL/SPOA/SE/MIDIC 7/2016, datado de 8/6/2016, com violação ao art. 66 da Lei 8.666/1993; motivo pelo qual foi proposta a citação dos responsáveis, em função do débito apurado no valor de R$ 252.670,00, abatendo-se a quantia devolvida, na data de 14/4/2016, equivalente a R$ 15.558,73.
Após anuência das instâncias superiores (Peças 4, 5, 10 e 11) , foram encaminhados ofícios aos responsáveis, tendo o Sr. João Martins Ferreira sido citado, por meio do ofício 1484/2017 (Peça 31) , conforme AR (Peça 33) ; o Sr. Silvio Isac de Souza, por meio do ofício 0643/2017 (Peça 12) , conforme AR (Peça 18) ; e a empresa JDR Construtora Ltda., via edital (Peça 35) , após diversas tentativas frustradas, conforme ARs (Peça 19 e 23) .  
EXAME TÉCNICO
Apesar da empresa JDR Construtora Ltda. não ter sido encontrada em nenhum dos endereços pesquisados, sua citação ocorreu via edital, porém não atendeu à citação. O Sr. João Martins Ferreira, embora citado, também não atendeu à citação. Desse modo, nos termos do § 8º, art. 202, do RI-TCU, esses responsáveis devem ser considerados revéis, para todos os efeitos.
Entretanto, o Sr. Silvio Isac de Souza apresentou defesa (Peças 16 e17) . Desse modo, segue a análise de suas alegações de defesa.
O responsável foi citado pela seguinte ocorrência: não comprovação da boa e regular aplicação dos recursos federais repassados ao município, em função da impugnação total das despesas referente ao Convênio 100/2010, celebrado com o município de Amorinópolis/GO, tendo em vista a execução parcial do objeto e a não consecução dos objetivos pactuados pelas seguintes irregularidades apontadas no Relatório de TCE, com base no Relatório de Vistoria de Obra, datado de 13/5/2016 e no Parecer Financeiro DICOV/CCONV/CGRL/SPOA/SE/MIDIC 7/2016, data de 8/6/2016, violando o art. 66 da Lei 8.666/1993: a) não foram constatados os rufos; b) faltavam os revestimentos em alvenarias no perímetro externo do local em que está o reservatório de água (caixa d'água) , acima dos sanitários da área posterior interna do Galpão; c) o revestimento externo não condiz com especificações técnicas e determinações em planilha e memorial; d) as esquadrias basculantes adquiridas, não haviam sido instaladas, nem pintadas; e) faltava vidro em todas esquadrias; f) faltam acabamentos nas instalações hidro sanitárias; g) não conclusão das instalações elétricas; h) inexecução das instalações telefônicas.
I. Alegações de defesa
I.1. Preliminares (Peça 16, p. 2) 
I.1.1. Negativa de autoria da causa pela inexecução do objeto
Defende a tese de que não deu causa à inexecução do objeto e por isso sua responsabilidade deveria ser excluída dos autos, com base nos seguintes argumentos:  parte da obra foi concluída na sua gestão (2009/2012) , porém a execução da obra deveria ter sido continuada pelo gestor sucessor (2013/2016) . A parcela de obra que foi medida e paga na sua gestão, foi efetivamente realizada. Seria demasiado injusto penalizar o gestor que foi diligente, enquanto a causa da paralização da obra se deu por ocasião de ações ocorridas na gestão seguinte.
Análise
De fato, assistiria razão ao defendente, quanto à impossibilidade de sua responsabilização por parcelas da obra, cujas execuções tivessem ocorrido dentro da regularidade e tempestividade, durante a vigência do convênio e no exercício de seu mandato como gestor. 
Todavia, não foi o que aconteceu, o responsável contribuiu para a não consecução dos objetivos pactuados em vista da execução parcial do objeto, em virtude das irregularidades apontadas no Relatório de TCE, com base no Relatório de Vistoria de Obra (Peça 2, p. 98-101) , datado de 13/5/2016 e no Parecer Financeiro DICOV/CCONV/CGRL/SPOA/SE/MIDIC 7/2016, data de 8/6/2016 (Peça 2. p.117-119) .
Verifica-se, a partir de um Relatório de Acompanhamento (Peça 1, p. 187-188) emitido pela convenente em 17/4/2013, que parte da obra se encontrava executada. Nas fotografias que acompanham o relatório (Peça 1, p. 189-190) , pode-se averiguar o que havia sido executado até então.
Portanto, suas alegações não podem ser aceitas.
I.2. Mérito
I.2.1. Conclusão da obra
Defende a tese de que houve a conclusão da obra a posterior almejando a desconstituição das irregularidades apontadas nesta TCE, com base nos seguintes argumentos: que sua volta à gestão do Município, como prefeito (gestão 2017/2020) , ao estabelecer como meta a conclusão de obras inacabadas, dentre elas o referido galpão industrial, uma vez concluída, não restariam pendências, conforme relatório da obra (Peça 17) emitido por técnico responsável.
Análise
Quanto à execução física do objeto, ao confrontar o referido relatório fotográfico trazido pela defesa (Peça 17) e o memorial descritivo da obra (Peça 1, p. 24-29) , pode-se inferir que o restante da obra foi executado, conforme os padrões definidos no memorial descritivo. 
Pode ser constatado que:
a) - pelo modelo de telhado não há necessidade de colocação de rufos (Peça 17, p. 1) ; 
b) - os revestimentos em alvenarias no perímetro externo do local em que está o reservatório de água (caixa d'água) , acima dos sanitários da área posterior interna do Galpão, foram concluídos (Peça 17, p. 2) ;
c) - o revestimento externo não condiz com especificações técnicas e determinações em planilha e memorial, deveria receber pintura texturizada (Peça 1, p. 30) ; 
d) - as esquadrias basculantes adquiridas foram pintadas e instaladas (Peça 17, p. 4) ; 
e) - os vidros estão presentes nas esquadrias colocadas (Peça 17, p. 3, 4 e 6) ;
f) - os acabamentos nas instalações hidro sanitárias foram colocados (Peça 17, p. 2 e 5) ; 
g) - aparentemente foram concluídas as instalações elétricas (Peça 17, p. 6) ;
h) - Pelo menos a tampa de conexão das instalações telefônicas foram apresentadas na foto (Peça 17, p. 7) .
É certo que o Tribunal não costuma acatar fotografias, isoladamente, como prova de execução de obras, bem como a jurisprudência é cediça no sentido de que cabe ao gestor comprovar a correta aplicação dos recursos públicos que lhe são confiados.
Contudo, essa Corte, igualmente, baliza suas decisões nos princípios do formalismo moderado e da busca da verdade real, os quais devem ser aplicados à situação que ora se analisa.
Assim, no caso vertente, as fotografias, associadas às declarações do atual Prefeito, podem ser consideradas provas de que o objeto foi concluído, conforme jurisprudência (Acórdão 204/2012-TCU-Segunda Câmara) .
Ademais, o prefeito municipal sancionou a Lei 819/2017 dando nome ao galpão industrial situado na rua Euclides da Cunha, quadra 3, lote 1, Setor central de Amorinópolis-GO, o mesmo endereço do galpão objeto em questão que consta na ART do Crea-GO (Peça 1, p. 89) . De modo que, essa nominação legal constitui mais um elemento de prova de conclusão do referido objeto.
Deve ser observado que a conclusão da obra, pelo atual gestor, devolveu a funcionalidade ao objeto que antes estava inconcluso e impactando no alcance dos objetivos avençados. Tal medida, trouxe significativa alteração no débito solidário a ser buscado junto à empresa contratada e ao Sr. João Martins Ferreira, cujas condutas impuseram prejuízo ao erário. 
O débito restringe-se, então, ao valor da parcela não executada, ou seja, corresponde ao valor gasto pelo município, durante a administração atual, para a conclusão e funcionamento da obra.
Portanto, suas alegações de defesa devem ser acatadas.
II. Revelia do Sr. João Martins Ferreira e da empresa JDR Construtora Ltda.
Análise
Quanto à execução financeira do objeto, observa-se que sua execução não se deu de acordo com as normas do Convênio e em desacordo com a jurisprudência do TCU. Uma vez que, embora tenha havido a devolução de recursos, a execução do restante da obra só foi possível com a intervenção do gestor atual, com recursos que não o do convênio original, possivelmente, bancado com recursos municipais e fora do prazo de vigência do Convênio. 
Cabe ao gestor a comprovação da execução do objeto na prestação de contas, a menos que fique comprovado o envolvimento da contratada no prejuízo causado ao erário. Neste caso, observa-se a participação da empresa nos débitos levantados, especificamente quanto às pendências sanadas, posteriormente, pela atual gestão. O Sr. João Martins Ferreira deveria ter se munido de documentos que comprovassem a completa execução do objeto, para fins de prestação de contas, no momento do pagamento à empresa executora. Afinal, a prestação de contas é uma etapa inerente ao Termo de Convênio ajustado.
Verifica-se que não houve prestação de contas, cuja incumbência era do Sr. João Martins Ferreira, gestão na qual se deu o fim da vigência do convênio. Porém, não foi ouvido em audiência a respeito do assunto. E, neste momento processual, não se mostra oportuno tal media.
Já empresa JDR Construtora Ltda., quando da execução do objeto, recebeu a quantia de R$ 257.008,48, ou seja, o equivalente a todo o repasse de recursos federais, R$ 252.670,00, e mais um pouco, conforme Parecer Financeiro DICOV/CCONV/CGRL/SPOA/SE/MDIC 6/2016 (Peça 2, p. 114) . A empresa, não se sabe o motivo, paralisou as obras, de maneira definitiva, sem ter entregue a execução por completo, conforme vistorias realizadas no local da obra, em 22/10/2015 (Peça 2, p. 71-74) , ocasião em que a obra estava em andamento; e, em 9/5/2016 (Peça 2, p. 98-101) , onde a obra encontrava-se paralisada, porém com materiais de construção no local.
A empresa havia se comprometido a finalizar a obra no prazo de 40 dias a partir de 19/2/2016, conforme ofício 89/2016 (Peça 2, p. 88) , alegando dificuldades de ordem administrativa quanto à mão de obra, mas não o fez.
De modo, que não resta dúvida quanto ao prejuízo causado à União, pelas condutas dos dois responsáveis, gestor e contratada. 
Todavia, levando-se em conta a ação do atual gestor, que ao finalizar a execução do objeto, na atual gestão, trouxe funcionalidade ao objeto, impactou diretamente, na minimização do custo do prejuízo ao erário federal causado pelos responsáveis revéis neste ato.
De maneira que, na busca da quantificação do débito de condenação, ao se confrontar o débito levantado na inicial, por ocasião da citação, que se tratava de glosa total, por causa da não funcionalidade do objeto, e o débito correspondente às pendências constatadas por ocasião da última vistoria in loco realizada em 9/5/2016 (Peça 2, p. 98-101) , com os custos dispostos no orçamento contratado (Peça 1, p. 92-94) da obra em questão, constata-se que a dívida a ser buscada nesta TCE restou diminuída. Tal débito corresponde à soma dos valores recebidos pela empresa contratada, com anuência do gestor à época, em função de serviços que não foram executados naquela ocasião, mas que foram pagos conforme relação de pagamentos feitos à empresa (Peça 2, p.114) , que demonstram a totalidade de pagamento. 
Observa-se que não há nos autos boletins de medição demonstrando quando foram pagos os serviços de forma específica. No entanto, de acordo com a relação de pagamentos (Peça 2, p. 114) foram pagos R$ 132.999,57 na gestão do Sr. Silvio Isac de Souza e R$ 124.008,91 na gestão do Sr. João Martins Ferreira. Observa-se que os serviços pagos sem terem sido executados, abaixo descritos, são característicos de acabamento, sendo realizados do final da obra, razão pela qual se pode concluir que eles foram pagos pelo segundo prefeito e não pelo primeiro, considerando o volume de pagamentos efetuados pelo segundo. Assim o débito corresponde a esses serviços finais, mas que só foram entregues pela gestão atual, conforme relação a seguir:
- item 6.0. Instalações Elétricas/telefônicas - R$ 27.082,45 (p. 92-93) ;
- item 7. Instalações Hidro-sanitárias - R$ R$ 8.426,13 (p. 93-94) ;
- item  10.3. Rufo de chapa galvanizada - R$ 529,92 (p. 94) ;
- item 12. Vidros - R$ 2.108,71 (p. 94) ;
- item 17. Pintura - R$ 7.130,78 (p. 94) ;
A soma desses valores corresponde a R$ 45.277,99. No entanto, considerando a devolução de R$ 15.558,73, na data de 14/4/2016, restou a composição da dívida a ser imputada aos dois responsáveis, nos seguintes moldes, conforme relação de pagamentos feitos à empresa pela gestão anterior (Peça 2, p. 114) :
	Data
	Valor (D/C) 

	10/4/2014
	7.740,48 D

	16/3/2015
	23.233,45 D

	27/3/2015
	14.304,06 D

	14/4/2016
	15.558,73 C

Portanto, a comprovação da execução financeira do objeto do convênio restou parcialmente comprometida. Com os elementos constantes nos autos, não se pode afirmar que os recursos do convênio foram utilizados para o pagamento de todos itens que compõem seu objeto. Conseguiu-se, com a defesa apresentada pelo Sr. Silvio Isac de Souza, a exclusão do débito imputado incialmente na sua gestão e diminuir, significativamente, o valor do débito imputado aos demais responsáveis, em função da implementação do objeto, a posteriori da vigência do convênio. 
Conclusão
Diante da análise promovida, constatou-se a não comprovação da boa e regular aplicação dos recursos provenientes do Convênio 100/2010, firmado com o município de Amorinópolis/GO, tendo por objeto " a construção de um barracão industrial", uma vez que, embora tenha sido evidenciada a exclusão do débito apurado na gestão 2009/2012 e a diminuição do débito apurado na gestão 2012/2016, a documentação constante nos autos não demonstra o nexo entre a totalidade dos recursos federais transferidos e as despesas na execução daquele objeto. 
Desse modo, enseja o julgamento regular com ressalva das contas do Sr. Silvio Isac de Souza; e o julgamento irregular das contas do Sr. João Martins Ferreira e da empresa JDR Construtora Ltda., na condenação a ressarcir aos cofres do Tesouro Nacional, de maneira solidária, a quantia correspondente à parcela dos recursos federais repassados, conforme demonstrado nos itens 32 e 33 desta instrução, além da aplicação da multa do art. 57 da Lei 8.443/92 aos responsáveis. 
Valor corrigido do Débito 
Os recursos federais foram repassados em única parcela, mediante a ordem bancária 2012OB800368 (Peça 1, p. 182) na data de 17/5/2012. Entretanto, o débito deve ser calculado de acordo com a data e valores dos pagamentos feitos à empresa contratada, levando-se em conta a devolução de recursos (itens 26-27 desta instrução) . Portanto, o valor corrigido do débito com juros até 1/1/2018 corresponde a R$ 44.940,46 (Peça 36) . 
CONCLUSÃO 
Em face da análise das alegações de defesa do Sr. Silvio Isac de Souza, foi possível sanear parcialmente as irregularidades a ele atribuídas, permanecendo a irregularidade quanto ao pagamento de serviços não executados durante sua gestão, porém, afastando o débito a ele imputado. Portanto, suas contas devem ser julgadas regulares com ressalva.
De outra feita, a conduta do Sr. João Martins Ferreira e da empresa JDR Construtora Ltda. causou dano ao erário em decorrência da não comprovação da boa e regular aplicação dos recursos provenientes do Convênio 100/2010, firmado com o município de Amorinópolis/GO, tendo por objeto "a construção de um barracão industrial" (Peça 1, p. 72-79) , ante a ausência de documentos que permitissem atestar a devida execução do objeto conveniado e a correlação na aplicação de parcela dos recursos repassados durante a vigência do convênio. 
Com efeito, em função da revelia do	 Sr. João Martins Ferreira e da empresa JDR Construtora Ltda., não foi possível sanear todas as irregularidades a eles atribuídas, embora tenham obtido considerável diminuição do valor do débito a eles imputado (itens 35-36 desta) , em função da implementação do objeto feita pelo Sr. Silvio Isac de Souza a posteriori. Ademais, inexistem nos autos elementos que demonstrem a boa-fé do gestor ou a ocorrência de outros excludentes de culpabilidade. Desse modo, suas contas devem, desde logo, ser julgadas irregulares, nos termos do art. 202, § 6º, do Regimento Interno do TCU, procedendo-se à condenação em débito de maneira solidária. 
Vale ressaltar que a pretensão punitiva do TCU, conforme Acórdão 1441/2016-TCU-Plenário, que uniformizou a jurisprudência acerca dessa questão, subordina-se ao prazo geral de prescrição indicado no art. 205 do Código Civil, que é de 10 anos, contado da data de ocorrência da irregularidade sancionada, nos termos do art. 189 do Código Civil, sendo este prazo interrompido pelo ato que ordenar a citação, a audiência ou a oitiva do responsável. No caso em exame, não ocorreu a prescrição, uma vez que o último dos pagamentos  feitos à empresa contratada relativos aos recursos do convênio ora em análise deu-se em 27/3/2015 e a ordenação da citação ocorreu em 8/5/2017 (Peça 11) . Desta feita, é imputável aos responsáveis a aplicação da multa prevista no art. 57 da Lei 8.443/1992.
PROPOSTA DE ENCAMINHAMENTO
Diante do exposto, submetem-se os autos à consideração superior, propondo:
a) considerar revéis o Sr. João Martins Ferreira (CPF XXX.257.211-XX) e a empresa JDR Construtora Ltda. (CNPJ 10.910.519/0001-60) , dando-se prosseguimento ao processo, nos termos dos arts. 12, § 3º, da Lei 8.443/1992 e 202, § 8º, do Regimento Interno do TCU;
b) com fundamento nos arts. 1º, inciso I, 16, inciso II, 18, caput, e 23, inciso II, da Lei 8.443/1992 c/c os arts. 1º, inciso I, e 208 e 214, inciso II, do Regimento Interno do TCU, que sejam julgadas regulares com ressalva as contas do Sr. Silvio Isac de Souza (CPF XXX.803.381-XX) , prefeito de Amorinópolis/GO, dando-se lhe quitação.
c) com fundamento nos arts. 1º, inciso I, 16, inciso III, alíneas "b" e "c", da Lei 8.443/1992 c/c os arts. 19 e 23, inciso III, da mesma Lei, e com arts. 1º, inciso I; 209, incisos II e III; 210 e 214, inciso III, do Regimento Interno, que sejam julgadas irregulares as contas do Sr. João Martins Ferreira (CPF XXX.257.211-XX) e da empresa JDR Construtora Ltda. (CNPJ 10.910.519/0001-60) , e condená-los, solidariamente, ao pagamento da quantia a seguir especificada, com a fixação do prazo de quinze dias, a contar da notificação, para comprovar, perante o Tribunal (art. 214, inciso III, alínea "a", do Regimento Interno) , o recolhimento da dívida aos cofres do Tesouro Nacional, atualizada monetariamente e acrescida dos juros de mora, calculados a partir da data discriminada, até a data do recolhimento, na forma prevista na legislação em vigor.
Débito: (itens 35-36 desta) 
Responsáveis: Sr. João Martins Ferreira (CPF XXX.257.211-XX) e JDR Construtora Ltda. (CNPJ 10.910.519/0001-60) 
	Data
	Valor (D/C) 

	10/4/2014
	7.740,48 D

	16/3/2015
	23.233,45 D

	27/3/2015
	14.304,06 D

	14/4/2016
	15.558,73 C

d) aplicar ao Sr. João Martins Ferreira (CPF XXX.257.211-XX) e à empresa JDR Construtora Ltda. (CNPJ 10.910.519/0001-60, individualmente, a multa prevista no art. 57 da Lei 8.443/1992.
e) autorizar, desde logo, nos termos do art. 28, inciso II, da Lei 8.443/1992, a cobrança judicial da dívida caso não atendida a notificação; 
f) autorizar pagamento das dívidas do Sr. João Martins Ferreira (CPF XXX.257.211-XX) e da empresa JDR Construtora Ltda. (CNPJ 10.910.519/0001-60) , em até 36 parcelas mensais e consecutivas, nos termos do art. 26 da Lei 8.443/1992 c/c o art. 217 do Regimento Interno, fixando-lhe o prazo de quinze dias, a contar do recebimento da notificação, para comprovar perante o Tribunal o recolhimento da primeira parcela, e de trinta dias, a contar da parcela anterior, para comprovar o recolhimento das demais parcelas, devendo incidir sobre cada valor mensal, atualizado monetariamente, os juros de mora devidos, na forma prevista na legislação em vigor;
g)	 alertar aos responsáveis de que a falta de comprovação do recolhimento de qualquer parcela importará no vencimento antecipado do saldo devedor, nos termos do § 2º do art. 217 do Regimento Interno deste Tribunal;
h) enviar cópia do Acórdão que vier a ser proferido ao Ministério da Indústria, Comércio Exterior e Serviços e aos responsáveis, para ciência, informando que a deliberação, acompanhada do Relatório e Voto que a fundamentarem, estará disponível para consulta no endereço www.tcu.gov.br/acordaos, além de esclarecer que, caso requerido, o TCU poderá fornecer as correspondentes cópias, em mídia impressa, aos interessados e aos responsáveis arrolados nestes autos:
i) encaminhar cópia do Acórdão que vier a ser proferido bem como do relatório e do voto que a fundamentarem, ao Procurador-Chefe da Procuradoria da República em Goiás, nos termos do § 3º do art. 16 da Lei 8.443/1992 c/c o § 7º do art. 209 do Regimento Interno do TCU, para adoção das medidas que entender cabíveis."
	É o relatório.

Paulo Regis Távora Diniz (OAB/GO 14705)

Procurador Marinus Eduardo De Vries Marsico.

TOMADA DE CONTAS ESPECIAL. CONVÊNIO PARA CONSTRUÇÃO DE UM BARRACÃO INDUSTRIAL. NÃO COMPROVAÇÃO DA APLICAÇÃO REGULAR DE PARTE DOS RECURSOS FEDERAIS. CITAÇÃO. REVELIA. IRREGULARIDADE DAS CONTAS DÉBITO MULTA QUITAÇÃO E REGULARIDADE COM RESSALVA DAS CONTAS. DO PREFEITO ANTECESSOR.

TOMADA DE CONTAS ESPECIAL (TCE)

Secretaria de Controle Externo de Tomada de Contas Especial (SecexTCE).

Examino tomada de contas especial instaurada pelo Ministério da Indústria, Comércio Exterior e Serviços (MDIC) contra os Srs. Silvio Isac de Souza (CPF 158.803.381-34) , ex-prefeito (gestão 2009/2012) , João Martins Ferreira (CPF 425.257.211-87) , ex-prefeito (gestão 2013/2016) , e contra a empresa JDR Construtora Ltda. (CNPJ 10.910.519/0001-60) , em razão da não consecução dos objetivos pactuados no Convênio 100/2010 (Peça 1, p. 72-79) , celebrado entre o referido ministério e o município de Amorinópolis/GO, tendo por objeto " a construção de um barracão industrial".
2.	No mérito, adoto como razões de decidir os fundamentos contidos na manifestação da Secretaria de Controle Externo de Tomada de Contas Especial, com os quais concordou o Ministério Público junto ao TCU, peça 40.
3.	Como visto, o ajuste teve a sua vigência inicialmente estipulada para o período de 30/12/2010 a 30/12/2011 (Peça 1, p. 78) . O prazo final foi alterado por sucessivos termos aditivos até 31/12/2014 (Peça 2, p.20-21) .
4.	Os recursos previstos para implementação do objeto foram orçados no valor total de R$ 257.826,53 (Peça 1, p. 74) ; com repasse de R$ 252.670,00 pela concedente e contrapartida prevista de R$ 5.156,53. Eles foram geridos pelos responsáveis pelo convênio, Silvio Isac de Souza (CPF 158.803.381-34) , gestão 2009/2012 e por João Martins Ferreira (CPF 425.257.211-87) , gestão 2013/2016, durante o período em que estiveram à frente da administração municipal. 
5.	Após os exames procedidos pelas equipes técnicas, concluiu-se que não ficou comprovada a boa e regular aplicação dos recursos federais repassados ao município, motivo pelo qual foi proposta a citação dos responsáveis, em função do débito apurado no valor de R$ 252.670,00, abatendo-se a quantia devolvida, na data de 14/4/2016, equivalente a R$ 15.558,73.
6.	Apesar de devidamente citados, a empresa JDR Construtora Ltda., bem como o Sr. João Martins Ferreira não atenderam à citação. Desse modo, nos termos do § 8º, art. 202, do RI-TCU, esses responsáveis devem ser considerados revéis, para todos os efeitos  
7.	Já o responsável Sr. Silvio Isac de Souza apresentou suas alegações de defesa, que foram analisadas pela Secex-TCE, sendo que, embora tenha sido evidenciada a exclusão do débito apurado em sua gestão 2009/2012 e a diminuição do débito apurado na gestão 2012/2016, a documentação constante nos autos não demonstra o nexo entre a totalidade dos recursos federais transferidos e as despesas na execução daquele objeto. Assim suas alegações devem ser parcialmente acatadas, permanecendo a irregularidade quanto ao pagamento de serviços não executados durante sua gestão, sendo afastado o débito a ele imputado. Desse modo, suas contas devem ser julgadas regulares com ressalva.
8.	Deve-se ressaltar que a pretensão punitiva do TCU, conforme Acórdão 1441/2016-TCU-Plenário, é de 10 anos, contado da data de ocorrência da irregularidade sancionada, nos termos do art. 189 do Código Civil, sendo este prazo interrompido pelo ato que ordenar a citação, a audiência ou a oitiva do responsável. Como se verifica nos autos, tal prescrição não ocorreu, uma vez que o último dos pagamentos feitos à empresa contratada deu-se em 27/3/2015 e a ordenação da citação ocorreu em 8/5/2017 (Peça 11) . 
Nesses termos, VOTO por que este Tribunal adote a minuta de acórdão que trago à apreciação.
TCU, Sala das Sessões Ministro Luciano Brandão Alves de Souza, em 30 de abril de 2019.
Ministro JOÃO AUGUSTO RIBEIRO NARDES 
Relator